【裁判字號】    96,訴,2765
【裁判日期】    970619
【裁判案由】    偽造文書
【裁判全文】
臺灣板橋地方法院刑事判決              96年度訴字第2765號
公  訴  人  臺灣板橋地方法院檢察署檢察官
被      告  丁○○
選任辯護人  林廷隆律師
上列被告因偽造文書案件，經檢察官提起公訴（95年度偵續字第
471 號），本院判決如下：
    主  文
丁○○連續行使變造私文書，足以生損害於公眾及他人，處有期
徒刑捌月，減為有期徒刑肆月，如易科罰金，以新臺幣玖佰元即
銀元佰元折算壹日。
    事  實
一、丁○○係丙○○之姊夫。緣丙○○本欲向甲○○購買甲○○
    所有坐落於臺北縣蘆洲市○○路132 巷11號4 樓之房屋及基
    地（下稱系爭房地），丙○○遂於民國95年3 月9 日，向林
    聰智借款，並於同日與林聰智、甲○○、乙○○等人一同前
    往宜蘭縣蘇澳鎮之馬賽郵局，由林聰智自其郵局帳戶內提領
    新臺幣（下同）50萬元欲交付甲○○充作買賣定金，甲○○
    即當場簽立收受50萬元之收據（上有甲○○之簽名，無指印
    ，下稱50萬元收據）交付丙○○，因丙○○表示須將所提領
    現款中之3 萬元交還林聰智，並要求甲○○另行出具47萬元
    之收據以讓林聰智安心，甲○○遂另交付由其簽名並蓋指印
    之47萬元收據（下稱原47萬元收據）與林聰智收執，惟丙○○嗣又表示因有急用，另須留存2 萬元，故僅將45萬元交付
    予甲○○充作系爭房地之買賣定金，且未將上開50萬元收據
    交還甲○○。甲○○與丙○○同日返回臺北後，雙方復正式
    簽立一式二份之45萬元收據。其後，因丙○○申請之購屋貸
    款無法核貸，丙○○即轉請丁○○接手買受系爭房地，丁○○因而於95年4 月3 日與甲○○相約在址設臺北縣蘆洲市○○街113 號之宏運代書事務所簽立系爭房地之買賣契約。詎
    丁○○於簽約後，竟避不見面，基於行使變造私文書之概括
    犯意，先於95年4 月3 日至95年5 月10日間某日，在不詳地
    點，自行在上開甲○○交付與林聰智之原47萬元收據左側增
    寫「本人甲○○於民國95年3 月9 日，因房屋買賣關係，茲
    收到丁○○先生欲買之坐落於蘆洲市○○路132 巷11號4 樓
    之房屋訂金，新台幣肆拾柒萬元正，並於95年4 月3 日由甲○○小姐於宏運代書事務所收取簽約金新台幣肆拾伍萬元正
    ，總計甲○○小姐收取丁○○先生計新台幣：玖拾貳萬元
    920,000 正，如因貸款無法辦妥取得，或購屋不成，甲○○
    小姐應退還左述各款項，新台幣：玖拾貳萬元整，恐口無憑
    ，特立此據為証。」等字語，再將收據右側原內容為「本人
    甲○○於民國95年3 月9 日收到丙○○坐落於蘆洲市○○路
    132 巷11號4 樓房屋定金新台幣肆拾柒萬元正為本屋訂金，
    以此證明」等字樣剪下，僅留有上開自行增寫之內容及甲○○先前所留之簽名及指印，而以此方式，變造上開收據（內
    容如附件一，下稱收據一），並將變造之收據一及僅餘「本
    人甲○○於民國95年3月9日收到丙○○坐落於蘆洲市○○路
    132 巷11號4 樓房屋定金新台幣肆拾柒萬元正為本屋訂金，
    以此證明」字樣（已無甲○○之簽名與指印）之收據，於95
    年5 月10日交付予易力上國際資產管理股份有限公司（位於
    臺北縣汐止市○○路78巷6 號）之陳肇陽，委由陳肇陽向甲○○催討92萬元，致生損害於甲○○。因甲○○堅稱其僅收
    受丙○○之45萬元，並於95年5 月22日向臺灣板橋地方法院
    檢察署對丁○○提出偽造文書之告訴，丁○○為遂行其向甲○○索得92萬元之目的，且為避免其上開犯行遭該署檢察官
    查悉，竟承前行使變造私文書之概括犯意，在95年5 月10日
    至95年5 月30日間某日，於不詳地點，將上開甲○○交付與
    丙○○之50萬元收據上之「甲○○」簽名剪下，將之與前述
    已遭裁剪僅餘內容為「本人甲○○於民國95年3月9日收到丙○○坐落於蘆洲市○○路132 巷11號4 樓房屋定金新台幣肆
    拾柒萬元正為本屋訂金，以此證明」之部分黏貼於同一紙張
    上後，再將上開黏有「甲○○」簽名之收據重新影印，而變
    造成盜用甲○○簽名（無指印）之47萬元收據（如附件二，
    下稱收據二），並於95年5 月30日持變造之收據一及收據二
    ，向本院聲請對甲○○核發支付命令而行使之；再於95年6
    月13日臺灣板橋地方法院檢察署95年度他字第3557號案件偵
    查中，將變造之收據二持以向該署承辦檢察官行使，表示甲○○所稱之47萬元收據自始未遭變造，足以生損害於甲○○
    、本院審核非訟事件時之正確性及該署檢察官偵查案件之正
    確性。
二、案經甲○○訴由臺灣板橋地方法院檢察署檢察官偵查起訴。
    理  由
壹、證據能力部分
一、按被告以外之人於偵查中向檢察官所為之陳述，除顯有不可
    信之情況者外，得為證據，刑事訴訟法第159 條之1 第2 項
    定有明文。查證人乙○○、丙○○於偵查中具結向檢察官所
    為之證述及甲○○於偵查中以告訴人及被告身分向檢察官所
    為之陳述，均查無證據證明有何顯不可信之情況，且甲○○
    、乙○○、丙○○於本院審理中，均業以證人身分到庭具結
    作證，並接受公訴人及辯護人之交互詰問，被告之詰問權已
    獲確保，依照前揭規定及最高法院96年度台上第3527號判決
    意旨，甲○○、乙○○、丙○○於偵查中之陳述，均得作為
    本案之證據。
二、按被告以外之人於審判外之言詞或書面陳述，除法律有規定
    者外，不得作為證據，刑事訴訟法第159 條第1 項定有明文
    。查證人林聰智於檢察事務官調查中所為陳述（見95年度偵
    續字第471 號偵查卷第250 頁、第251 頁）之證據能力，業
    經辯護人於本院96年11月26日準備程序中聲明異議（見本院
    卷第34頁），另查無合於刑事訴訟法第159條之1至159條之4
    所定傳聞證據得為證據之例外情形，是依刑事訴訟法第159
    條第1 項之規定，應認證人林聰智於偵查中之陳述並無證據
    能力。
三、除前述甲○○、乙○○、丙○○、林聰智於偵查中之陳述外
    ，本判決後開所引用被告以外之人於審判外之陳述，固亦屬
    傳聞證據，惟公訴人、被告及辯護人就該等審判外陳述之證
    據能力，於本案言詞辯論終結前均未聲明異議。本院審酌該
    等證據資料製作時之情況，並無違法不當及證明力明顯過低
    之瑕疵，亦認為以之作為證據應屬適當，依刑事訴訟法第
    159 條之5 規定，認該等證據資料均有證據能力。
貳、認定本案犯罪事實之證據及理由
一、訊據被告否認有何行使變造私文書之犯行，辯稱：伊並未變
    造收據一，那是甲○○於95年4 月3 日，在宏運代書事務所
    樓下1 樓簽名並蓋指印，字據內容則是伊書寫。收據一所載
    之92萬元是分兩次交付，第一次是95年3 月9 日，由丙○○
    向林聰智借款，再由丙○○給付甲○○47萬元，甲○○有簽
    47萬元之收據影本給丙○○，後來丙○○拜託改由伊買下這
    間房子，伊也同意，伊就拿47萬元給丙○○。第二次是在95
    年4 月3 日伊拿45萬元給甲○○，並由甲○○簽收據一。但
    甲○○拿了92萬元後就避不見面，伊找不到人，才拿收據一
    及47萬元之收據影本，請伊先前在討債公司任職之朋友幫忙
    找甲○○等語。
二、經查：
(一)、被告前揭犯罪事實，業據證人即告訴人甲○○於本院審理中
    證述（見本院97年1 月10日審判筆錄）及於偵查中指述綦詳
    （見95年6 月29日、95年7 月18日、95年10月19日、95年11
    月20日、96年1 月25日及96年2 月16日偵訊筆錄），核與證
    人乙○○於偵查及本院審理中之證述相符，且有收據一之原
    本、收據二之影本附卷可稽（附於同上偵續字卷證物袋內）
    。又被告曾將收據一及僅有「本人甲○○於民國95年3 月9
    日收到丙○○坐落於蘆洲市○○路132 巷11號4 樓房屋定金
    新台幣肆拾柒萬元正為本屋訂金，以此證明」字樣（上無甲○○之簽名或指印）之收據，於95年5 月10日交付予陳肇陽
    ，由陳肇陽向甲○○催討92萬元之事實，為被告所是認，且
    有證人陳肇陽於偵查中之證詞可佐（見95年度他字第3557號
    偵查卷第9 頁）及被告自承係其提供給陳肇陽之47萬元收據
    影本（無甲○○之簽名或指印）1 紙在卷可參（見同上偵續
    字卷第24頁）。再被告曾於95年5 月30日將收據一、收據二
    持向本院聲請對甲○○核發支付命令，本院並據以於95年6
    月2 日核發95年度促字第35883 號支付命令，被告復於95年
    6 月13日臺灣板橋地方法院檢察署95年度他字第3557號案件
    偵查中，提出收據二予該署承辦檢察官，表示甲○○所稱之
    47萬元收據自始未遭裁剪等情，亦據本院調取本院95年度促
    字第35883 號支付命令案卷核閱無訛，並有95年6 月13日偵
    訊筆錄附卷為憑。
(二)、又被告與甲○○於95年4 月3 日曾於宏運代書事務所簽立系
    爭房地之買賣契約乙節，為被告所自承，且有買賣契約書1
    份附卷可稽（見同上他字卷第19頁至第22頁）。依該買賣契
    約書之交款備忘錄所載，其上係載明甲○○已收取45萬元之
    款項，證人即代書蘇玉香亦於偵查中證稱：交款備忘錄上所
    載之45萬元是根據被告、甲○○他們提供於95年3 月9 日簽
    立之收據來記載（見同上他字卷第30頁），復有證人丙○○
    及甲○○均坦承係其二人親自簽名捺印，簽立日期為95年3
    月9 日之45萬元收據（見同上他字卷第18頁背面）存卷為據
    ，足認證人甲○○所稱其僅曾於95年3 月9 日收取丙○○交
    付之45萬元，此後未曾再收受被告之任何款項，應屬實在。
    被告雖辯稱其於95年4 月3 日有給付45萬元之現金予甲○○
    ，惟45萬元既非小數，95年4 月3 日被告又與甲○○相約在
    代書事務所書立正式之買賣契約，衡諸常情，被告如確於該
    日有給付45萬元予甲○○，理當要求於代書面前為之，並要
    求代書將上情註記於契約之交款備忘錄上，被告卻陳稱其係
    於代書事務所樓下給付45萬元現金予甲○○，顯與常理相違
    ，被告此部分所辯，殊難採信。
(三)、復參諸一般書寫習慣，立據人於簽立收據時，應係於收據內
    容全部記載完成後，始於後方簽名及註記日期，且通常係先
    簽名再書寫日期，然觀諸收據一之內容（見附件一），其上
    「特立此據為證。此致」等字樣，卻記載於立據人甲○○書
    寫日期之後方，立據日期亦書寫於立據人甲○○之簽名（含
    指印）之前，俱與一般之書寫習慣不符。再者，被告已自承
    其於偵查中所提出之收據一原本乃經過其裁剪護貝，且參酌
    收據一背面之建物所有權狀影本已非完整及留存之部分亦可
    得知，收據一原始右側之紙張確遭裁除，被告明知收據一乃
    重要之證物，卻任意將之裁剪，已與常情有違；且若收據一
    原始右方之紙張原無其他字語，被告僅於收受後單純將之剪
    除並護貝保存，則甲○○於收據一上方簽名捺印及書寫日期
    時，該收據右方既尚有相當之空白可供甲○○書寫，甲○○
    卻選擇與立據內容末段「恐口無憑，特立此據為證。此致」
    等文字後方甚為密接之位置簽名及註記日期，亦顯與常理有
    悖。被告於偵查中固辯稱收據一日期上方之「恐口無憑，特
    立此據為證」是其後來才補上去的，所以位置才很擁擠云云
    （見同上偵續字卷第175 頁），然觀以收據一上「恐口無憑
    ，特立此據為證」部分之筆跡顏色及深淺，俱與其餘被告所
    寫收據內容文字相同，足見應係同時書寫；復參以「恐口無
    憑，特立此據為證」等語對於證明甲○○是否收受款項及其
    金額多寡並無何重要性，衡情被告亦無事後再行添註之必要
    ，足見被告前開偵查中所言，應係事後畏卸之詞，不足採信
    。此外，收據一之內容係載明甲○○於95年4 月3 日收取45
    萬元，被告亦陳稱收據一乃甲○○於95年4 月3 日當日所出
    具，惟收據一甲○○所簽立之日期卻係95年3 月9 日，核與
    收據內容及被告所言不符，且被告並未於95年4 月3 日當日
    交付45萬元予甲○○之情，已如前述。以上諸節，俱佐甲○○指稱被告於其95年3 月9 日出具之原47萬元收據左方增寫
    不實內容，且將原47萬元收據右方之內容裁減後，變造而為
    收據一等情，應屬實在，被告之前開辯解則屬無據。
(四)、被告再辯稱收據二乃甲○○於95年3 月9 日交付予丙○○，
    再由丙○○交付予被告，其並無剪貼變造之情事云云。然甲○○於95年3 月9 日書寫之原47萬元收據，其上應有甲○○
    之簽名及指印，收據二其上之甲○○簽名，係原本甲○○書
    立於50萬元收據上之簽名等節，業據證人甲○○證述在卷。
    又觀諸卷內被告自承係其交付予陳肇陽、僅有「本人甲○○
    於民國95年3 月9 日收到丙○○坐落於蘆洲市○○路132 巷
    11 號4樓房屋定金新台幣肆拾柒萬元正為本屋訂金，以此證
    明」等字樣之收據（見同上偵續字卷第24頁），其上並無甲○○之簽名或指印，且傳真日期乃95年5 月10日，足見被告
    於95年5 月10日傳真予陳肇陽者，乃上無甲○○簽名之47萬
    元收據，然被告於95年5 月30日及95年6 月13日，卻分別提
    出與該47萬元收據相同內容，惟已有甲○○簽名之47萬元收
    據（即收據二）予本院及臺灣板橋地方法院檢察署檢察官，
    則收據二上之甲○○簽名乃被告於95年5 月10日至同月30日
    間以影印方式所偽造，要甚顯然。被告於偵查中雖辯陳此係
    因原本丙○○拿給其之47萬元收據並無甲○○簽名，後來討
    債公司叫其再拿給甲○○簽名云云（見同上偵續字卷第218
    頁），惟參以被告於95年5 月10日委由陳肇陽向甲○○催討
    92萬元後，已遭甲○○拒絕，甲○○復於95年5 月22日對被
    告提出刑事告訴，甲○○焉有可能再應被告之要求於收據二
    上簽名，且倘若被告所稱其事後已請甲○○補行簽名屬實，
    何以自偵查中迄今，被告始終未能提出有甲○○簽名之收據
    二原本到庭以資佐證，顯見被告此部分之辯解亦無可採。
(五)、證人丙○○於本院審理中固到庭證稱：伊在95年3 月9 日當
    天領50萬元，給伊叔叔林聰智3 萬元，交給甲○○47萬元，
    伊並無扣2 萬元下來說要自己用，當時伊僅收到1 張甲○○
    所開的47萬元收據，並無收受50萬元或45萬元之收據。卷內
    45萬元收據是3 月底才簽的，因為甲○○在3 月底拿45萬元
    之收據到伊家給伊，要伊簽名，伊說伊看不懂字，甲○○叫
    伊簽名就可以。伊沒有給甲○○45萬元，是被告要交付45萬
    元給甲○○，伊簽立45萬元收據時，被告已交錢給甲○○等
    語（見本院卷97年1 月10日審判筆錄），然觀諸卷附45萬元
    收據，其上記載書立日期乃95年3 月9 日，並非證人丙○○
    所述之95年3 月底，證人丙○○於本院審理中亦坦承其可看
    得懂日期，倘若甲○○突前往其住處，要求其於書立日期不
    符之45萬元收據上簽名時，何以其未執異詞。且依證人丙○○所述，丙○○僅曾於95年3 月9 日當日交付47萬元給甲○○，其後未再交付45萬元予甲○○，而係由被告給付甲○○
    45萬元，衡情甲○○亦無於該45萬元收據上之買方簽名欄內
    簽名後，再將該45萬元收據交由丙○○簽名之動機。又參照
    被告前開所辯及證人丙○○於偵查中所言，被告係於95年4
    月3 日始交付45萬元給甲○○，證人丙○○於本院審理中，
    卻又陳稱其於95年3 月底在前開45萬元收據上簽名時，被告
    已交錢給甲○○云云，證人丙○○所言不合情理及矛盾不一
    之處，顯而易見，其所言自難執為有利於被告之認定。
(六)、被告於本院97年1 月10日審理中，又庭呈收據1 張（內容詳
    如附件三），陳稱該收據乃證人丙○○事後搬家時尋得並交
    給被告等語。證人丙○○於本院審理中亦附和被告稱：附件
    三收據右側之內容是甲○○於95年4 月3 日所寫，甲○○當
    時拿著影本到伊家，伊不識字，但伊發現日期不對要改，要
    求甲○○更正，甲○○才在伊家用鉛筆寫下附件三收據之右
    邊內容云云（見同上審判筆錄），惟丙○○既自稱不識字，
    如其確要求甲○○更正收據日期，僅須要求甲○○劃除收據
    上之日期加以更正，並於修改處簽名或捺印即可，否則甲○○在收據右側另增寫一段聲明收據二簽收日期有誤之文字，
    丙○○既無法辨識其文義，又豈能確保甲○○所增註者符合
    其更改日期之要求。再本院質諸證人甲○○，甲○○已堅詞
    否認附件三收據右方之文字乃其書寫，經本院將附件三收據
    及甲○○之書寫資料送請內政部警政署刑事警察局以放大檢
    視法及特徵比對法進行筆跡鑑定，認兩者字跡之起筆、連筆
    、收筆、佈局及書寫方式不相符，有該局97年3 月25日刑鑑
    字第0970038063號鑑定書在卷可查（見本院卷第193 頁至第
    194 頁），則附件三收據乃被告為遮掩其本案犯行所提出，
    證人丙○○亦配合被告為迴護之詞，均昭然若揭。
三、綜上所述，本案事證明確，被告之犯行至堪認定。
參、論罪科刑
一、按被告行為後，刑法業於94年2 月2 日修正公布，並自95年
    7 月1 日起施行。修正後刑法第2 條第1 項：「行為後法律
    有變更者，適用行為時之法律。但行為後之法律有利於行為
    人者，適用最有利於行為人之法律。」之規定，係規範行為
    後法律變更所生新舊法律比較適用之準據法，於新法施行後
    ，應適用新法第2 條第1 項之規定，為「從舊從輕」之比較
    。經查修正後刑法第56條業已刪除連續犯之規定，故連續數
    行為而犯同一罪名，依修正前刑法第56條規定，應以一罪論
    ，但得加重其刑；而依修正後規定，則已無連續犯可資適用
    ，即應將各次犯行以數罪併合處罰，是以適用修正前關於連
    續犯之規定，對被告較為有利，依據刑法第2 條第1 項前段
    規定，本件即應適用修正前刑法第56條之規定。
二、被告利用甲○○出具之原47萬元收據及50萬元收據，加以改
    造並變更其內容為收據一及收據二，並持以行使，核其所為
    ，係犯刑法第216 條、第210 條之行使變造私文書罪。收據
    二上之甲○○署押1 枚，係甲○○本人之簽名而為被告所盜
    用，被告盜用署押之行為為變造文書之部分行為，其變造私
    文書之低度行為復為行使變造私文書之高度行為所吸收，皆
    不另論罪。被告先後數次行使變造私文書犯行，時間緊接，
    所犯為構成要件相同之罪名，顯係基於概括犯意為之，為連
    續犯，應依修正前刑法第56條之規定論以一罪，並加重其刑
    。公訴意旨認被告在收據二上盜用甲○○簽名部分另構成刑
    法第217 條第1 項之偽造署押罪，且未就被告行使收據二部
    分論以行使變造私文書罪，尚有未合。公訴意旨雖未敘及被
    告持變造之收據一向陳肇陽行使及持變造之收據二向本院行
    使聲請核發支付命令部分，惟此部分既與被告經起訴並經本
    院論罪科刑之犯罪事實有連續犯之裁判上一罪關係，當為起
    訴效力所及，本院自得併予審究。
三、爰審酌被告並無前科，素行尚佳，有臺灣高等法院被告前案
    紀錄表在卷為據，然其犯罪後不思悔改，一再飾詞圖辯，兼
    衡其犯罪之動機、目的、手段及所生危害程度等一切情狀，
    量處如主文所示之刑，以示懲儆。又被告本件犯罪之時間在
    96年4 月24日以前，經核合於中華民國九十六年罪犯減刑條
    例所定減刑條件，應依該條例第2 條第1 項第3 款之規定，
    減其宣告刑2 分之1 ，並諭知減刑後易科罰金之折算標準（
    關於易科罰金之折算標準，依修正前刑法第41條第1 項前段
    及修正前罰金罰鍰提高標準條例第2 條之規定，易科罰金係
    以銀元100 元以上300 元以下即新臺幣300 元以上900 元以
    下折算1 日，依修正後刑法第41條第1 項前段之規定，則以
    新臺幣1000元、2000元或3000元折算1 日。經比較修正前後
    之易科罰金折算標準，以行為時即修正前之規定較有利於被
    告，故依刑法第2 條第1 項前段規定，應適用修正前刑法第
    41條第1 項前段及修正前罰金罰鍰提高標準條例第2 條等規
    定，諭知易科罰金之折算標準）。
據上論斷，應依刑事訴訟法第299 條第1 項前段，刑法第2 條第
1 項前段、第216 條、第210 條、修正前刑法第56條、第41條第
1 項前段，修正前罰金罰鍰提高標準條例第2 條，現行法規所定
貨幣單位折算新臺幣條例第2 條，中華民國九十六年罪犯減刑條
例第2 條第1 項第3 款、第7 條、第9 條，判決如主文。
本案經檢察官林俊峰到庭執行職務。
中    華    民    國    97    年    6     月    19    日
                  刑事第七庭  審判長  法  官  胡堅勤
                                      法  官  李君豪
                                      法  官  吳佳穎
以上正本證明與原本無異
如不服本判決應於送達後10日內向本院提出上訴狀
                                      書記官  陳香君
中    華    民    國    97    年    6     月    19    日
附錄本案論罪科刑法條全文：
中華民國刑法第216條（行使偽造變造或登載不實之文書罪）
行使第 210 條至第 215 條之文書者，依偽造、變造文書或登載
不實事項或使登載不實事項之規定處斷。
中華民國刑法第210條（偽造變造私文書罪）
偽造、變造私文書，足以生損害於公眾或他人者，處5 年以下有
期徒刑。


司法院資訊處製作；財團法人民間司法改革基金會備份。
